ACORDAO-COMPLETO-2416539

ACÓRDÃO 17933/2021 ATA 36/2021 - SEGUNDA CÂMARA

VISTOS, relatados e discutidos estes autos de Prestação de Contas Anual referente ao exercício de 2008 da Valec - Engenharia, Construções e Ferrovias S.A.
ACORDAM os Ministros do Tribunal de Contas da União, reunidos em Sessão da 2ª Câmara, com fundamento arts. 1º, inciso I, 16, incisos II e III, alínea b da Lei 8.443/1992, c/c os arts. 18, 19, parágrafo único e 23, incisos II e III da mesma Lei, ante as razões expostas pelo Relator, em:
9.1. retirar o sobrestamento dos autos, nos termos do art. 157 do Regimento Interno/TCU;
9.2. julgar regulares com ressalvas as contas do Sr. Francisco Elísio Lacerda, Diretor de Administração e Finanças da Valec, dando-lhe quitação;
9.3. julgar irregulares as contas dos responsáveis Srs. José Francisco das Neves, Diretor Presidente da Valec, e Ulisses Assad, Diretor de Engenharia da Valec, deixando, no entanto, de aplicar-lhes multas, em virtude de tal providência já ter sido tomada por ocasião da prolação do Acórdão 1910/2012-TCU-Plenário, de relatoria do Ministro Valmir Campelo, e confirmada por ocasião da prolação do Acórdão 672/2015, de relatoria do Ministro José Múcio, em sede recursal e destacando que as multas cominadas já foram recolhidas pelos responsáveis, conforme o Acórdão 2847/2017-TCU-Plenário, relatoria do Ministro Bruno Dantas, e o Acórdão 1970/2014-TCU-Plenário, relatoria Ministro André Luís de Carvalho;
9.4. encaminhar cópia do presente Acórdão à Valec, ao Ministério de Infraestrutura e aos responsáveis, destacando que o Relatório e o Voto que fundamentam a deliberação podem ser acessados por meio do endereço eletrônico  e que, caso tenham interesse, o Tribunal pode encaminhar-lhes cópia desses documentos sem quaisquer custos;
9.5. arquivar o presente processo com fundamento no art. 169, inciso III, do Regimento Interno do Tribunal.

Prestação de Contas Anual referente ao exercício de 2008 da Valec  Engenharia, Construções e Ferrovias S.A.

Segunda Câmara

Valec Engenharia, Construções e Ferrovias S.A. (filial RJ).

3. Interessados/Responsáveis:
3.1. Responsável: José Francisco das Neves (CPF XXX.833.301-XX).

13.1. Ministros presentes: Bruno Dantas (Presidente), Augusto Nardes, Aroldo Cedraz (Relator) e Raimundo Carreiro.

AROLDO CEDRAZ

Trata-se de Prestação de Contas Anual referente ao exercício de 2008 da Valec - Engenharia, Construções e Ferrovias S.A., doravante chamada Valec, que se encontrava sobrestada nos termos do Despacho à Peça 26, p. 1.
2.	No âmbito deste Tribunal, após afastadas as razões do sobrestamento, a Secretaria de Fiscalização de Infraestrutura Portuária e Ferroviária (SeinfraPortoFerrovia) analisou, no mérito, o feito, cuja instrução, por esclarecedora, reproduzo abaixo como parte deste Relatório (Peças 35 a 37) :
	"[...] HISTÓRICO
2.	A indicação da CGU para o julgamento das contas, conforme Certificado de Contas (peça 13, p. 6-10) , foi a de "Regular com ressalva" para os gestores José Francisco das Neves, Diretor Presidente, Ulisses Assad, Diretor de Engenharia e Francisco Elísio Lacerda, Diretor de Administração e Finanças. 
3.	Na primeira instrução dessa prestação de contas (peça 13, p. 35-36) , a unidade técnica buscou avaliar o impacto nas presentes contas dos achados dos trabalhos de fiscalização desenvolvidos no ano de 2009. Esses trabalhos que formaram os TCs Processo 010.141.2009-6 e Processo 010.142/2009-3, ambos referentes à construção da Ferrovia Norte-Sul. 
4.	Dado que esses dois processos poderiam ter interferência nestas contas e considerando a possível mácula daí resultante na gestão dos responsáveis pela administração da Valec referente ao exercício de 2008, propôs a então Secex/RJ o sobrestamento das presentes contas até o julgamento dos processos mencionados. 
5.	O especialista sênior então encarregado de coordenar o andamento das presentes contas se pronunciou de acordo com a instrução precedente, chamando a atenção para o impacto que o TC Processo 018.509/2008-9 poderia também ter nestas contas, haja vista que o Acórdão 462/2010-TCU-Plenário, da relatoria do Ministro Valmir Campelo, já havia sido proferido naqueles autos (peça 13, p. 38) .  
6.	Após a manifestação de anuência do dirigente máximo da Secex-RJ (peça 7, p. 39) , o Exmo. Sr. Ministro Relator Raimundo Carreiro emitiu despacho (peça 7, p. 40) , destacando a importância dos mencionados TCs Processo 010.141.2009-6, Processo 010.142/2009-3 e Processo 018.509/2008-9 para o desenlace das presentes contas, bem como determinando o sobrestamento dos autos.
7.	A Secex-RJ fez nova intervenção nos autos (peça 24, p. 1-2) . Destacou a unidade técnica que o julgamento dos processos que, em momento anterior, acarretaram o sobrestamento destas contas resultou na criação de outros processos sobrestantes, razão pelo qual a unidade técnica propunha a manutenção do sobrestamento do julgamento dos presentes autos. Em novo Despacho (peça 26, p. 1) , o Ministro relator concordou com a proposta de manutenção de sobrestamento dos autos feita pela Secex/RJ.
EXAME TÉCNICO
O Rol de Responsáveis
8.	No tocante ao rol de responsáveis, à época destas contas era vigente a Instrução Normativa TCU 57/2008, que viria a substituir a Instrução Normativa 12/1996. De acordo com aquela norma, que que regulava a apresentação dos processos de contas a serem então apreciados, tínhamos que:
ROL DE RESPONSÁVEIS
Art. 10. Serão considerados responsáveis pela gestão os titulares e seus substitutos que desempenharem, durante o período de que tratam os relatórios de gestão e os processos de contas ordinárias, as seguintes naturezas de responsabilidade, se houver:
I. dirigente máximo da unidade jurisdicionada que apresenta as contas ao Tribunal;
II. membro de diretoria;
III. membro de órgão colegiado que, por definição legal, regimental ou estatutária, seja responsável por atos de gestão.
9.	Os processos de contas instruídos naquela ocasião, por exemplo o TC Processo 029.165/2010-5 (que tratou das contas de 2009) e o TC Processo 015.400/2006-8 (que tratou das contas de 2005) , usavam o art. 29 do Estatuto Social da Valec. O artigo estabelecia que faziam parte da Diretoria Executiva o Presidente da casa e até quatro diretores. O rol de responsáveis encaminhado nos autos do processo (peça 8, p. 3-6) indicava como membros da diretoria executiva o Presidente da Valec, o Diretor de Engenharia e o Diretor Administrativo e Financeiro. Portanto, seguindo o que se usava então, as presentes contas agregarão à responsabilidade do Presidente da Valec e de seus diretores as falhas e irregularidades citadas no Relatório Anual de Contas da CGU.
Nome: José Francisco das Neves;
Cargo: Diretor Presidente;
Período: de 1º/1/2008 a 31/12/2008.
Nome: Ulisses Assad;
Cargo: Diretor de Engenharia;
Período: de 1º/1/2008 a 31/12/2008.
Nome: Francisco Elísio Lacerda, CPF XXX.082.658-XX;
Cargo: Diretor de Administração e Finanças;
Período: de 1º/1/2008 a 31/12/2008. 
Os processos sobrestantes
10.	São mencionados três processos que poderiam ter impacto no julgamento destas contas, mas de fato em quatro os processos que, originalmente, deram motivo à determinação de sobrestamento destas contas: os TCs Processo 007.060/2007-8, Processo 018.509/2008-9, Processo 010.141.2009-6 e Processo 010.142/2009-3. O TC Processo 007.060/2007-8 eventualmente seria apensado aos autos do TC Processo 018.509/2008-9, conforme Despacho do Ministro André Luís (peça 12, p. 7, dos autos do TC Processo 007.060/2007-8) .
11.	Em relação ao primeiro dos processos sobrestantes, o TC Processo 018.509/2008-9, o Acórdão 462/2010-TCU-Plenário (peça 17, p. 64-67 dos autos daquele processo) , de relatoria do Ministro Valmir Campelo, determinou, no subitem 9.4.1, a constituição de apartados para melhor apuração de sobrepreços nos Contratos 035/07, 036/07, 037/07, 038/07 e 037/09, acarretando a constituição dos Relatórios de Levantamento TC Processo 010.478/2010-8, referente ao Contrato 037/09, TC Processo 010.493/2010-7, referente ao Contrato 036/07, TC Processo 010.528/2010-5, referente ao Contrato 037/07, TC Processo 010.530/2010-0, referente ao Contrato 038/07, e TC Processo 010.531/2010-6, referente ao Contrato 035/07.
12.	Examinando-se agora o destino de cada um desses processos, tem-se que no TC Processo 010.478/2010-8, o Tribunal emitiu o Acórdão 1298/2015-TCU-Plenário, relatoria do Ministro Bruno Dantas, remetendo as irregularidades do Contrato 37/2009 à apreciação por meio de tomada de contas especial, acarretando a abertura do TC Processo 012.028/2015-0.
13.	No TC Processo 010.531/2010-6, o Acórdão 1884/2014-TCU-Plenário, relatoria do Ministro Augusto Sherman, determinou a abertura de tomada de contas especial em razão de irregularidades encontradas no Contrato 35/2007, culminando na autuação do TC Processo 018.324/2014-2.
14.	Nos autos do TC Processo 010.530/2010-0, o Acórdão 3061/2011-TCU-Plenário, relatoria do Ministro Valmir Campelo. determinou a conversão do processo em tomada de contas especial, originando o TC Processo 036.732/2011-7, para apurar irregularidades no Contrato CT 38/2007.
15.	Os dois processos restantes (TC Processo 010.493/2010-7 e TC Processo 010.528/2010-5) , cujas verificações também alcançam estas contas, foram apensados, respectivamente, aos TCs e Processo 036.183/2016-4 e Processo 036.185/2016-7, ambos processos de tomada de contas especial. 
16.	Ainda em relação ao TC Processo 018.509/2008-9, também sobre Acórdão 462/2010-TCU-Plenário, de relatoria do Ministro Valmir Campelo, o item 9.2 daquele decisum determina a instauração de tomada de contas especial em virtude de superfaturamento constatado no Contrato CT 22/2006, resultando no TC Processo 011.226/2010-2. 
17.	Ainda nos autos do TC Processo 018.509/2008-9, mas dessa em referência ao item 9.1 do Acórdão 1910/2012-TCU-Plenário (peça 24, p. 47-55 daqueles autos) , relatoria do Ministro Valmir Campelo, foi determinada a constituição de processos apartados de tomada de contas especial, um para cada contrato nos quais foram verificadas irregularidades, originando os seguintes processos: TC Processo 024.994/2012-0, referente ao Contrato CT 010/2006, TC Processo 024.993/2012-3, referente ao Contrato CT 010/2002, TC Processo 024.991/2012-0, referente ao Contrato CT 011/2000, TC Processo 025.000/2012-8, referente ao Contrato CT 011/2006, TC Processo 025.002/2012-0, referente ao Contrato CT 019/2005, TC Processo 024.999/2012-1, referente ao Contrato CT 021/2006 e TC Processo 024.990/2012-4, referente ao Contrato CT 025/2005.
18.	No tocante ao segundo dos processos que originalmente deram razão ao sobrestamento destas contas, o TC Processo 010.141.2009-6, foi exarado o Acórdão 1887/2014-TCU-Plenário, relatoria que pertenceu ao Ministro Augusto Sherman, cujo item 9.1 enumerou diversas irregularidades a serem apuradas nos processos ali mencionados e a instauração de uma nova tomada de contas especial, que redundaria no TC Processo 011.226/2010-2.
19.	Quanto ao terceiro e último processo que contribuiu para o sobrestamento das contas, o TC Processo 010.142/2009-3, o Acórdão 2497/2014-TCU-Plenário, relatoria do Ministro Augusto Sherman, também determinou a constituição de diversos processos de tomada de contas especial: TC Processo 008.645/2015-9, referente ao Contrato CT 50/2006, TC Processo 008.646/2015-5, referente ao Contrato CT 39/2007, TC Processo 008.648/2015-8, referente ao Contrato CT 59/2009, TC Processo 008.649/2015-4, referente ao Contrato CT 36/2007, e TC Processo 008.650/2015-2, referente ao CT 37/2007.
20.	Essa, portanto, é a linha de processos que decorreram dos TCs Processo 018.509/2008-9, Processo 010.141.2009-6 e Processo 010.142/2009-3. Todos os processos decorrentes são de Tomada de Contas Especial, advindos de fatos ocorridos não apenas, mas também ao longo do ano de 2008. 
O Acórdão 1910/2012-TCU-Plenário, Relatoria Ministro Valmir Campelo 
21.	Os TCs Processo 010.141.2009-6 e Processo 010.142/2009-3 tiveram acórdãos mais específicos, destinados a determinações referentes a constituição de apartados, com o fim de instauração de processos de TCE. O Acórdão 1910/2012-TCU-Plenário, de relatoria do Valmir Campelo (peça 24, p. 47-55, dos autos do TC Processo 018.509/2008-9) , embora também decidisse sobre a constituição de processos apartados que redundariam em processos de tomada de contas especial, decidiu sobre as razões de justificativa apresentada por vários gestores da Valec que foram chamados em audiência pelo TCU. Dentre os gestores que foram chamados e apresentaram razões de justificativa estavam os Srs. José Francisco das Neves e Ulisses Assad, Diretor Presidente e Diretor de Engenharia, ambos constantes do rol de responsáveis destas contas referentes ao exercício de 2008 da Valec.
22.	Neste Acórdão 1910/2012-TCU-Plenário, o Sr. José Francisco das Neves teve suas razões de justificativa apenas parcialmente acatadas, pois persistiram as seguintes irregularidades não elididas pelo arrazoado apresentado pelo gestor: contratação direta da empresa SPA mediante dispensa de licitação (emergência) , por meio do Contrato 18/05, com fundamento insubsistente, em dissonância com o art. 24, inciso IV, da Lei 8.666/1993 (irregularidade que adveio do TC Processo 007.060/2007-8, que, como mencionado, foi apensado aos autos do TC Processo 018.509/2008-9) ; e alteração do Contrato 10/02, celebrado junto à empresa SPA em 33,78%, em dissonância com o disposto no § 1º e com o § 2º do art. 65 da Lei 8.666/1993 (irregularidade também advinda do TC Processo 007.060/2007-8) (peça 24, p. 48, dos autos do TC Processo 018.509/2008-9) .
23.	Quanto ao Sr. Ulisses Assad, então Diretor de Engenharia da Valec, suas razões de justificativa também foram apenas parcialmente acatadas, remanescendo consideradas como irregulares as seguintes condutas transcritas do Acórdão 1910/2012-TCU-Plenário, Relatoria Ministro Valmir Campelo:
9.3.1. elaboração de nota técnica relativa ao Edital 001/2007 (anexo 1, volume 4, fls. 921-931) com justificativas para exigências de ordem técnica restritivas à competitividade, violando a regra constitucional insculpida no art. 37, XXI, além do disposto no art. 3º, § 1º, inciso I, da Lei 8.666/1993 (TC Processo 018.509/2008-9) ;
9.3.2. alteração do contrato 010/02 (SPA) até o limite de 33,78%, em dissonância com o disposto no § 1º e § 2º do art. 65 da Lei 8.666/1993 (TC Processo 007.060/2007-8) ;
9.3.3. contratação direta da empresa SPA mediante dispensa de licitação (emergência) no âmbito do contrato 18/2005 com fundamento legal insubsistente, em dissonância com o inciso IV do art.24 da Lei 8.666/1993 (TC Processo 007.060/2007-8) ;
9.3.4. realização de medição e pagamento dos serviços além das quantidades contratadas no âmbito do contrato do contrato CT 010/02 (medições 17, 18 e 28) , infringindo o disposto no parágrafo único do art.60 da Lei 8.666/1993 e determinação deste TCU ínsita no item 9.1 do Acórdão 1319/2006-TCU-Plenário (TC Processo 007.060/2007-8) ;
9.3.5. realização de medição e pagamento dos serviços além das quantidades contratadas no âmbito do contrato do contrato CT 025/05 (medições 05, 06, 09, 10, 11, 13, 14, e 16) , infringindo o disposto no parágrafo único do art.60 da Lei 8.666/1993 e determinação deste TCU ínsita no item 9.1 do Acórdão 1319/2006-TCU-Plenário (TC Processo 070.060/2007-8) ;
9.3.6. atesto de medições no contrato 025/05 (SPA) em quantidades superiores às registradas nas memórias de cálculo dos fiscais de campo a exemplo dos serviços expressos nos itens 16.1.5, 16.1.6 e item 16.1.10, utilizados na passagem inferior em túnel NATM sob a rodovia estadual TO-424, em infração ao disposto nos arts. 62 e 63 da Lei 4.320/1964 (TC Processo 007.060/2007-8) ;
9.3.7. atesto de medições no contrato 025/05 (SPA) com especificações diferentes (mais onerosas) que as registradas nos relatórios dos fiscais de campo, a exemplo do ocorrido no item 18.2.2 (passagem sob a TO-424 Km 312+992) , onde foi medido concreto de 30 MPa em vez do concreto de 25 MPa, cujo preço é inferior, em infração ao disposto nos arts. 62 e 63 da Lei 4.320/1964 e item 9.1 do Acórdão 1319/2006-TCU-Plenário (TC Processo 007.060/2007-8) ;
9.3.8. atesto de medições no contrato 025/05 (SPA) para serviços não executados a exemplo das camisas de concreto (item 12.1.2.1.1) medidas nas fundações em estacas escavadas da ponte sobre o Rio Corrente, cujo método executivo não utiliza tais camisas, em infração ao disposto nos arts. 62 e 63 da Lei 4.320/1964 e item 9.1 do Acórdão 1319/2006-TCU-Plenário (TC Processo 007.060/2007-8) ;
9.3.9. atesto de medições no contrato 025/05 (SPA) em quantidades superiores às efetivamente executadas, a exemplo das medições de armaduras para a ponte sobre o Rio Corrente, em infração ao disposto nos arts. 62 e 63 da Lei 4.320/1964 (TC Processo 007.060/2007-8) ;
9.3.10. atesto de medições no contrato 025/05 (SPA) em quantidades superiores àquelas calculadas de acordo com as normas de medição e pagamento da Valec, especialmente quanto aos serviços expressos nos itens 12.4.2, 18.2.5, 16.1.7, 16.1.8 e 16.2.4, em infração ao disposto nos arts. 62 e 63 da Lei 4.320/1964 e item 9.1 do Acórdão 1319/2006-TCU-Plenário (TC Processo 007.060/2007-8) ;
9.3.11. atesto de medições de serviços de estacas escavadas pelos preços das escavações de tubulão, no âmbito dos contratos 010/02 (SPA) e 025/05 (SPA) , em infração ao disposto nos arts. 62 e 63 da Lei 4.320/1964 (TC Processo 007.060/2007-8) ;
9.3.12. atesto de medições, no âmbito do contrato 010/02 (SPA) , autorizando o pagamento de serviços medidos sem memória de cálculo detalhada, como os ocorridos na Ponte sobre o Rio Xupé, em infração ao disposto nos arts. 62 e 63 da Lei 4.320/1964 e item 9.1 do Acórdão 1319/2006-TCU-Plenário (TC Processo 007.060/2007-8) ;
9.3.13. não realização do efetivo controle no item de "fornecimento de refeições" no âmbito dos contratos 010/02 (SPA) e 025/05 (SPA) , no que se refere aos cupons de alimentação (café, almoço e jantar) distribuídos de maneira indiscriminada, inclusive para empresas terceirizadas de fiscalização/supervisão, além de deficiências nos controles relativas a: ausência de normas internas regulamentando distribuição dos vales refeições; ausência de recibos/comprovantes de entrega dos vales; distribuição de cupons de café/jantar para pessoal administrativo lotado na zona urbana; ausência de comprovação de vínculo empregatício (comprovação via carteira de trabalho/contracheque/relação de FGTS) de empregados das empresas supervisoras Vega e Concremat, infringindo o disposto nos art. 62 e 63 da Lei 4.320/64 quanto a garantia da regularidade na liquidação da despesa (TC Processo 007.060/2007-8) ;
9.3.14. atesto da 14ª medição, no âmbito do contrato 025/05 (SPA) , referente à passagem inferior sob a rodovia TO-424, onde as paredes externas da citada estrutura estariam com ferragens (armaduras) expostas em dissonância da especificação interna Valec 80-ES-000F-11-7000 e art. 62 e 63 da Lei 4.320/1964, no que se refere ao cobrimento mínimo de concreto estabelecido em norma (TC Processo 007.060/2007-8) ;
 24.	Em razão das irregularidades observadas, o TCU decidiu aplicar aos gestores envolvidos, dentre eles o Diretor Presidente e o Diretor de Engenharia, a multa prevista no art. 58, inciso II, da Lei 8.443/92.
25.	Contra o Acórdão 1910/2012-TCU-Plenário, Relatoria Ministro Valmir Campelo, foram interpostos nove recursos. Um deles teve como recorrente o responsável Sr. José Francisco das Neves, na qualidade de Diretor Presidente da Valec. O recurso deste responsável foi objeto do Acórdão 672/2015-TCU-Plenário, relatoria do Ministro José Múcio (peça 354. P. 1-3 do TC Processo 018.509/2008-9) , que, decidiu conhecer do pedido de reexame para, quanto ao mérito, negar-lhe provimento.
26.	Diante da negativa de provimento, o Sr.  José Francisco das Neves, Diretor Presidente da Valec à época destas contas optou por recolher o valor da multa que fora estipulado, o que acabou confirmado em sede do Acórdão 2849/2017-TCU-Plenário, cuja relator foi o Ministro Bruno Dantas (peça 425, p. 1 do TC Processo 018.509/2008-9) .
27.	Quanto ao outro responsável, Sr. Ulisses Assad, consta nos autos recolheu aos cofres públicos o valor correspondente à multa que lhe fora aplicada no âmbito do Acórdão 1.970/2014, de relatoria do Ministro André Luís de Carvalho (peça 330, p. 1-2 dos autos do TC Processo 018.509/2008-9) . 
28.	O Processo TC Processo 018.509/2008-9 foi encerrado, de acordo com a peça 450 daqueles autos. Dessa maneira, quanto a ambos os responsáveis, já se pode considerar que as irregularidades verificadas no âmbito do TC Processo 018.509/2008-9 propiciam à unidade técnica a possibilidade de formular uma proposta de encaminhamento para o julgamento das presentes contas, mercê do reflexo dessas irregularidades nas contas de 2008.
29.	O não acatamento pelo TCU de razões de justificativa, com a corrente aplicação de multa a responsáveis constantes do rol, pode ser transportada para o processo de prestação de contas anuais. Evidentemente não haveria a possibilidade de, no processo de contas, se repetir a proposta de aplicação de multa, pois seria uma clara situação de bis in idem, coisa que o TCU refutaria. Não seria, portanto, para a proposta de mérito das presentes contas, mais necessário se esperar pelo encerramento dos diversos processos de tomadas de conta especial em andamento, pois as contas dos responsáveis, Srs.  José Francisco das Neves e Ulisses Assad já poderiam ser consideradas definitivamente irregulares. 
30.	Finalmente, as contas do terceiro responsável do rol, o Sr. Francisco Elísio Lacerda, Diretor de Administração e Finanças da Valec, deveriam ser julgadas como regulares com ressalva, pois assim considerou a CGU em seu relatório de Gestão. Esse gestor não constou como responsável no TC Processo 018.509/2008-9, além de não ser responsável nos diversos processos de TCE instaurados à época, ao contrário de seus dois companheiros da Diretoria Executiva da Valec.
31.	Em relação à gestão do o Sr. Francisco Elísio Lacerda, então Diretor de Administração e Finanças da Valec, o Certificado de Auditoria da  CGU apontou como falhas: a) liberação de  recursos no exercício de 2008 para convênios com impropriedades nas prestações de contas; e b) falhas na otimização da gestão de recursos humanos (peça 13, p. 7) .
Prescrição da Pretensão Punitiva 
32.	 Antes de adentrarmos mais propriamente à etapa de conclusão desta instrução, vale destacar que, apesar da proposta de as contas dos responsáveis terem indicação de regularidade com ressalvas por parte da CGU (peça 13, p. 6) , havia a menção a quatro falhas graves referentes à gestão do Diretor de Engenharia, Sr.  Ulisses Assad, e três falhas graves referentes à gestão do Sr. José Francisco das Neves, então Diretor Presidente da Valec (peça 13, p. 6-8) . Quanto às falhas de gravidade média, dado o tempo decorrido entre a ocorrência e a presente análise, determinações, recomendações ou dar ciência aos responsáveis dificilmente teriam algum efeito prático.
33.	As falhas apontadas como graves na gestão do Sr. José Francisco das Neves consistiram na: a) não apresentação de justificativas satisfatórias em relação a constatações da CGU presentes no relatório 086/2008; b) reincidência quanto à precariedade do modelo de acompanhamento das obras e dos serviços, constatada pela ausência de agente responsável no lote 8 das obras da Ferrovia Norte-Sul; e c) na não otimização da gestão de recursos humanos. A despeito da importância das falhas apontadas no relatório da CGU, nenhuma delas poderia acarretar mais do que a eventual aplicação de multa ao gestor, haja vista que não há menção relatório da CGU de possíveis danos ao erário causados pelas falhas do então Diretor Presidente da Valec. 
34.	As falhas de natureza grave apontadas contra a Gestão do Diretor de Engenharia, Sr. Ulisses Assad, eram quatro e se referiam a: a) validação irregular de composição de serviços  em serviço contratado por inexigibilidade de contratação; b) convalidação irregular de serviços no lote 8 da Ferrovia Norte-Sul; c) convalidação irregular no fornecimento de dormentes no lote 8 da Ferrovia Norte-Sul; e d) validação irregular de serviços prestados pela supervisora no lote 8 da Ferrovia Norte-Sul.
35.	Há duas considerações a fazer acerca das falhas de gestão do Diretor de Engenharia. Todas elas são de natureza extremamente operacional e em nenhuma delas a CGU aponta a ocorrência de prejuízos aos cofres públicos decorrentes da atuação do gestor. Além disso, o TC Processo 010.141.2009-6, tratava da apuração pelo TCU da boa e regular aplicação de recursos no lote 8, justamente aquele onde ocorreram as falhas graves apontadas no relatório da CGU. Aqui, a exemplo do que ocorreu com as falhas do Diretor Presidente, nenhuma das falhas apontadas pela CGU poderia acarretar mais do que a eventual aplicação de multa ao gestor.
36.	A análise da natureza e da gravidade das falhas tratadas nos parágrafos imediatamente anteriores é importante para o deslinde destas contas. Isso porque a pretensão punitiva do TCU subordina-se ao prazo geral de prescrição indicado no art. 205 da Lei 10.406/2002 (Código Civil) , que é de dez anos. O lead case no Tribunal é o Acórdão 1441/2016-TCU-Plenário, relatoria do Ministro Walton Alencar Rodrigues. 
37.	O sobrestemento dos autos, repare-se, não está entre as situações que podem suspender a prescrição. O mencionado Acórdão 1441/2016-TCU-Plenário, relatoria do Ministro Walton Alencar Rodrigues, assentou, em suma, que: a) a pretensão punitiva do TCU subordina-se ao prazo geral de prescrição indicado no art. 205 do Código Civil, que é de dez anos, e é contada a partir da data de ocorrência da irregularidade sancionada; b) o ato que ordenar a citação, a audiência ou a oitiva da parte interrompe a prescrição; c) haverá suspensão da prescrição toda vez que o responsável apresentar elementos adicionais de defesa; e d) a prescrição será aferida independentemente de alegação da parte. 
38.	Portanto, o lapso de tempo entre a ocorrência da possível irregularidade, que foi a ano da gestão correspondente a estas contas, 2008, e a época desta análise é superior ao decêndio considerado no referido acórdão. Assim, não é possível a aplicação de qualquer sanção aos responsáveis pelas falhas graves apontadas no relatório de auditoria da CGU.
CONCLUSÃO
39.	Agora mais precisamente sobre a conclusão, temos que a presente Prestação de Contas refere-se ao exercício de 2008 da Valec, cujo julgamento não pôde ser levado a cabo em razão de diversos processos que a sobrestaram. 
40.	Como rol de responsáveis, ficou consignado que, de acordo com a instrução normativa vigente, eram considerados responsáveis os membros da diretoria executiva da empresa. Assim, por exemplo, foi considerado nas contas de 2005 e de 2009.
41.	O Acórdão 1910/2012-TCU-Plenário, Relatoria do Ministro Valmir Campelo, no âmbito do TC Processo 018.509/2008-9, considerou que os Srs. José Francisco das Neves, Diretor Presidente e Ulisses Assad, Diretor de Engenharia da Valec, não tiveram suas razões de justificativa totalmente acatadas, persistindo diversas irregularidades que levaram à aplicação de multa a ambos os responsáveis. 
42.	Vários recursos foram interpostos em face do Acórdão 1910/2012-TCU-Plenário, inclusive do Diretor Presidente, todos já julgados. Desse modo, no que se refere aos responsáveis inscritos no rol destas contas, não resta mais recurso, tanto assim que ambos já recolheram os valores estipulados para as multas. Além disso, o TC Processo 018.509/2008-9 já foi encerrado no TCU.
43.	Mesmo recolhidos aos cofres públicos os valores estipulados para as multas, tal situação não elide as condutas irregulares dos gestores. Essas condutas irregulares têm efeitos sobre a proposta de julgamento para as contas de 2008 da Valec.
44.	A indicação da CGU para o julgamento das contas conforme Certificado de Contas (peça 7, p. 1-2) foi a de "Regular com ressalva" para os gestores José Francisco das Neves, Diretor Presidente, Ulisses Assad, Diretor de Engenharia e Francisco Elísio Lacerda, Diretor de Administração e Finanças. Não será possível segui-la para os gestores José Francisco das Neves e Ulisses Assad, que devem ter suas contas julgadas irregulares. As ressalvas e as irregularidades apontadas são constantes do quadro disposto imediatamente a seguir:
	Responsável
	Cargo ou Função
	Ressalvas
	Itens da instrução

	Francisco Elísio Lacerda
CPF (XXX.082.658-XX) 
	Diretor de Administração e Finanças
	a) liberação de recursos no exercício de 2008 para convênios com impropriedades nas prestações de contas, com inobservância ao contido na IN STN 01/97, referente a liberação de recursos para convênios;
 b) falhas na otimização da gestão de recursos humanos, quando da mudança da sede da Valec para Brasília, em desacordo com o previsto na Lei 11.772/2008;
	31

	Responsável
	Cargo ou Função
	Irregularidades
	Itens da instrução

	José Francisco das Neves
 (CPF XXX.833.301-XX) 
	Diretor Presidente (1º/1/a 31/12/2008) 
	a) contratação direta da empresa SPA mediante dispensa de licitação (emergência) , por meio do contrato 18/05, com fundamento insubsistente, em dissonância com o art. 24, inciso IV, da Lei 8.666/1993 (TC Processo 007.060/2008-8) ;
b) alteração do contrato 10/02 (SPA) em 33,78%, em dissonância com o disposto no § 1º e com o § 2º do art. 65 da Lei 8.666/1993 (TC Processo 007.060/2008-8) 
	22

	Sr. Ulisses Assad (CPF XXX.266.408-XX) 
	Diretor de Engenharia (1º/1 a 31/12/2107) 
	a) elaboração de nota técnica relativa ao Edital 001/2007 (anexo 1, volume 4, fls. 921-931) com justificativas para exigências de ordem técnica restritivas à competitividade, violando a regra constitucional insculpida no art. 37, XXI, além do disposto no art. 3º, § 1º, inciso I, da Lei 8.666/1993 (TC Processo 018.509/2008-9) ;
b) alteração do Contrato 10/2 (SPA) até o limite de 33,78%, em dissonância com o disposto no § 1º e § 2º do art. 65 da Lei 8.666/1993 (TC Processo 007.060/2007-8) ;
c) contratação direta da empresa SPA mediante dispensa de licitação (emergência) no âmbito do Contrato 18/2005 com fundamento legal insubsistente, em dissonância com o inciso IV do art.24 da Lei 8.666/1993 (TC Processo 007.060/2007-8) ;
d) realização de medição e pagamento dos serviços além das quantidades contratadas no âmbito do contrato do Contrato CT 010/02 (medições 17, 18 e 28) , infringindo o disposto no parágrafo único do art.60 da Lei 8.666/1993 e determinação deste TCU ínsita no item 9.1 do Acórdão 1319/2006-TCU-Plenário (TC Processo 007.060/2007-8) ;
e) realização de medição e pagamento dos serviços além das quantidades contratadas no âmbito do contrato do Contrato CT 025/05 (medições 05, 06, 09, 10, 11, 13, 14, e 16) , infringindo o disposto no parágrafo único do art.60 da Lei 8.666/1993 e determinação deste TCU ínsita no item 9.1 do Acórdão 1319/2006-TCU-Plenário (TC Processo 070.060/2007-8) ;
f) atesto de medições no Contrato 025/05 (SPA) em quantidades superiores às registradas nas memórias de cálculo dos fiscais de campo a exemplo dos serviços expressos nos itens 16.1.5, 16.1.6 e item 16.1.10, utilizados na passagem inferior em túnel NATM sob a rodovia estadual TO-424, em infração ao disposto nos arts. 62 e 63 da Lei 4.320/1964 (TC Processo 007.060/2007-8) ;
g) atesto de medições no Contrato 025/05 (SPA) com especificações diferentes (mais onerosas) que as registradas nos relatórios dos fiscais de campo, a exemplo do ocorrido no item 18.2.2 (passagem sob a TO-424 Km 312+992) , onde foi medido concreto de 30 MPa em vez do concreto de 25 MPa, cujo preço é inferior, em infração ao disposto nos arts. 62 e 63 da Lei 4.320/1964 e item 9.1 do Acórdão 1319/2006-TCU-Plenário (TC Processo 007.060/2007-8) ;
h) atesto de medições no Contrato 025/05 (SPA) para serviços não executados a exemplo das camisas de concreto (item 12.1.2.1.1) medidas nas fundações em estacas escavadas da ponte sobre o Rio Corrente, cujo método executivo não utiliza tais camisas, em infração ao disposto nos arts. 62 e 63 da Lei 4.320/1964 e item 9.1 do Acórdão 1319/2006-TCU-Plenário (TC Processo 007.060/2007-8) ;
i) atesto de medições no Contrato 025/05 (SPA) em quantidades superiores às efetivamente executadas, a exemplo das medições de armaduras para a ponte sobre o Rio Corrente, em infração ao disposto nos arts. 62 e 63 da Lei 4.320/1964 (TC Processo 007.060/2007-8) ;
j) atesto de medições no Contrato 025/05 (SPA) em quantidades superiores àquelas calculadas de acordo com as normas de medição e pagamento da Valec, especialmente quanto aos serviços expressos nos itens 12.4.2, 18.2.5, 16.1.7, 16.1.8 e 16.2.4, em infração ao disposto nos arts. 62 e 63 da Lei 4.320/1964 e item 9.1 do Acórdão 1319/2006-TCU-Plenário (TC Processo 007.060/2007-8) ;
k) atesto de medições de serviços de estacas escavadas pelos preços das escavações de tubulão, no âmbito dos Contratos 010/02 (SPA) e 025/05 (SPA) , em infração ao disposto nos arts. 62 e 63 da Lei 4.320/1964 (TC Processo 007.060/2007-8) ;
l) atesto de medições, no âmbito do Contrato 010/02 (SPA) , autorizando o pagamento de serviços medidos sem memória de cálculo detalhada, como os ocorridos na Ponte sobre o Rio Xupé, em infração ao disposto nos arts. 62 e 63 da Lei 4.320/1964 e item 9.1 do Acórdão 1319/2006-TCU-Plenário (TC Processo 007.060/2007-8) ;
m) não realização do efetivo controle no item de "fornecimento de refeições" no âmbito dos Contratos 010/02 (SPA) e 025/05 (SPA) , no que se refere aos cupons de alimentação (café, almoço e jantar) distribuídos de maneira indiscriminada, inclusive para empresas terceirizadas de fiscalização/supervisão, além de deficiências nos controles relativas a: ausência de normas internas regulamentando distribuição dos vales refeições; ausência de recibos, comprovantes de entrega dos vales; distribuição de cupons de café e jantar para pessoal administrativo lotado na zona urbana; ausência de comprovação de vínculo empregatício (comprovação via carteira de trabalho, contracheque, relação de FGTS) de empregados das empresas supervisoras Vega e Concremat, infringindo o disposto nos art. 62 e 63 da Lei 4.320/64 quanto a garantia da regularidade na liquidação da despesa (TC Processo 007.060/2007-8) ;
n) atesto da 14ª medição, no âmbito do Contrato 025/05 (SPA) , referente à passagem inferior sob a rodovia TO-424, onde as paredes externas da citada estrutura estariam com ferragens (armaduras) expostas em dissonância da especificação interna Valec 80-ES-000F-11-7000 e art. 62 e 63 da Lei 4.320/1964, no que se refere ao cobrimento mínimo de concreto estabelecido em norma (TC Processo 007.060/2007-8) ;
	23-24

PROPOSTA DE ENCAMINHAMENTO
45.	Ante os fatos expostos, submetem-se os autos à consideração superior, propondo:
a) levantar o sobrestamento dos presentes autos;
b) com fundamento nos arts. 1º, inciso I, 16, inciso II, 18 e 23, inciso II, da Lei 8443/1992, que sejam julgadas regulares com ressalvas as contas do responsável Sr. Francisco Elísio Lacerda, CPF XXX.082.658-XX, na condição de Diretor de Administração e Finanças da Valec, considerando as seguintes falhas ocorridas no exercício de 2008, dando-lhe quitação: 
i) liberação de recursos no exercício de 2008 para convênios com impropriedades nas prestações de contas, com inobservância ao contido na IN STN 01/97, referente a liberação de recursos para convênios; e
ii) falhas na otimização da gestão de recursos humanos, quando da mudança da sede da Valec para Brasília, em desacordo com o previsto na Lei 11.772/2008.
c) com fundamento nos arts. 1º, inciso I, 16, inciso III, alínea "b" da Lei 8.443/1992 c/c 19, parágrafo único e 23, inciso III da mesma Lei, que sejam julgadas irregulares as contas dos responsáveis Srs. José Francisco das Neves, CPF XXX.833.301-XX, na condição de Diretor Presidente da Valec; e Ulisses Assad, CPF XXX.266.408-XX, na condição de Diretor de Engenharia da Valec. Deixando, no entanto, de propor a aplicação de multas aos responsáveis nominados, em virtude de tal providência ter sido tomada por ocasião da prolação do Acórdão 1910/2012-TCU-Plenário, relatoria do Ministro Valmir Campelo, e confirmada por ocasião da prolação do Acórdão 672/2015, relatoria do Ministro José Múcio, em sede recursal e destacando que as multas cominadas já foram recolhidas pelos responsáveis, conforme o Acórdão 2847/2017-TCU-Plenário, relatoria do Ministro Bruno Dantas, e o Acórdão 1970/2014-TCU-Plenário, relatoria Ministro André Luís de Carvalho;
d) encaminhar cópia do Acórdão que vier a ser proferido à Valec, ao Ministério de Infraestrutura e aos responsáveis, destacando que o relatório e o voto que fundamentam a deliberação ora encaminhada podem ser acessados por meio do endereço eletrônico www.tcu.gov.br/acordaos e que, caso tenham interesse, o Tribunal pode encaminhar-lhes cópia desses documentos sem quaisquer custos;
e) arquivar com fundamento no art. 169, inciso III, do Regimento Interno do Tribunal. [...]".
3.	O Ministério Público junto a este Tribunal, à Peça 38, manifesta-se de acordo com a proposta da unidade técnica.
	É o Relatório.

Mauricio Santo Matar (322216/OAB-SP), Silvia Regina Schmitt (38.717/OAB-DF) e outros, representando Valec Engenharia, Construções e Ferrovias S.A. (filial RJ).

Subprocurador-Geral Lucas Rocha Furtado.

PRESTAÇÃO DE CONTAS. VALEC - ENGENHARIA, CONSTRUÇÕES E FERROVIAS S.A. (VALEC). EXERCÍCIO DE 2008. LEVANTAMENTO DO SOBRESTAMENTO. CONTAS DO DIRETOR-PRESIDENTE E DO DIRETOR DE ENGENHARIA MACULADAS POR IRREGULARIDADE APURADAS EM PROCESSO SOBRESTANTE. OBSERVÂNCIA DOS PRINCÍPIOS DO CONTRADITÓRIO E DA AMPLA DEFESA NO ÂMBITO DOS PROCESSOS SOBRESTANTES. IRREGULARIDADE DAS CONTAS DE DOIS RESPONSÁVEIS. NÃO APLICAÇÃO DA MULTA EM RAZÃO DE JÁ TEREM SIDO APENADOS NO ÂMBITO DOS PROCESSOS SOBRESTANTES. REGULARIDADE COM RESSALVA DAS CONTAS DO TERCEIRO RESPONSÁVEL. COMUNICAÇÕES. ARQUIVAMENTO.

PRESTAÇÃO DE CONTAS (PC)

Secretaria de Fiscalização de Infraestrutura Portuária e Ferroviária (SeinfraPor).

Aprecia-se nessa oportunidade Prestação de Contas Anuais referente ao exercício de 2008 da Valec - Engenharia, Construções e Ferrovias S.A., doravante chamada Valec, que se encontrava sobrestada nos termos do Despacho à Peça 26.
2.	No âmbito do Controle Interno, após exame dos atos de gestão dos responsáveis, a Controladoria-Geral da União por meio do Certificado de Contas à Peça 13, p. 6-10, comprovou a "regularidade com ressalva" das contas dos Srs. José Francisco das Neves, Diretor Presidente, Ulisses Assad, Diretor de Engenharia, e Francisco Elísio Lacerda, Diretor de Administração e Finanças. 
3.	No âmbito deste Tribunal, na primeira instrução à Peça 13, p. 35-36, a então Secex-RJ, ao avaliar o impacto que os achados da fiscalização desenvolvida no ano de 2009, referentes à construção da Ferrovia Norte-Sul (TCs Processo 010.141/2009-6 e Processo 010.142/2009-3) , poderiam trazer para a análise das presentes contas, propôs o sobrestamento deste feito até o julgamento dos referidos processos.
5.	Os pareceres seguintes, ao considerar o impacto que o TC Processo 018.509/2008-9, Acórdão 462/2010-TCU-Plenário, também poderia trazer para as contas, acrescentaram mais esse fundamento à proposta de sobrestamento (Peça 13, p. 38) .
6.	O Ministro Relator Raimundo Carreiro, então relator destes autos, ao concordar com os pareceres, emitiu o Despacho de Peça 7, determinando o sobrestamento dos autos, posteriormente prorrogado por meio do Despacho de Peça 26.
7.	Após afastadas as razões do sobrestamento, a Secretaria de Fiscalização de Infraestrutura Portuária e Ferroviária (SeinfraPortoFerrovia) analisou, no mérito, o feito, à Peças 35 a 37, apresentando as seguintes questões, em apertada síntese:
	a) os processos que levaram ao sobrestamento dos autos, os TCs Processo 007.060/2007-8, Processo 018.509/2008-9, Processo 010.141/2009-6 e Processo 010.142/2009-3, originaram Tomadas de Contas Especiais (TCE) , advindas de fatos ocorridos não apenas, mas também, ao longo do ano de 2008. São eles o TC Processo 018.509/2008-9, TC Processo 018.324/2014-2, TC 36.732/2011-7 (para apurar irregularidades no Contrato CT 38/2007) , TC Processo 010.493/2010-7 e TC Processo 010.528/2010-5 (apensados, respectivamente, aos TCs e Processo 036.183/2016-4 e Processo 036.185/2016-7, ambos processos de TCE) , TC Processo 011.226/2010-2, TC Processo 024.994/2012-0, referente ao Contrato CT 010/2006, TC Processo 024.993/2012-3, referente ao Contrato CT 010/2002, TC Processo 024.991/2012-0, referente ao Contrato CT 011/2000, TC Processo 025.000/2012-8, referente ao Contrato CT 011/2006, TC Processo 025.002/2012-0, referente ao Contrato CT 019/2005, TC Processo 024.999/2012-1, referente ao Contrato CT 021/2006 e TC Processo 024.990/2012-4, referente ao Contrato CT 025/2005, TC Processo 011.226/2010-2, TC Processo 008.645/2015-9, referente ao Contrato CT 50/2006, TC Processo 008.646/2015-5, referente ao Contrato CT 39/2007, TC Processo 008.648/2015-8, referente ao Contrato CT 59/2009, TC Processo 008.649/2015-4, referente ao Contrato CT 36/2007, e TC Processo 008.650/2015-2, referente ao CT 37/2007;
	b) os TCs Processo 010.141/2009-6 e Processo 010.142/2009-3 tiveram Acórdãos mais específicos, destinados a determinações referentes à constituição de apartados, com o fim de instauração de processos de TCE;
	c) o Acórdão 1910/2012-TCU-Plenário, TC Processo 018.509/2008-9, de relatoria do Ministro Valmir Campelo, embora tenha decidido sobre a constituição de processos apartados de TCE, deliberou, também, sobres as razões de justificativa apresentada por vários gestores da Valec que foram chamados em audiência pelo TCU. Entre os gestores que foram chamados e apresentaram razões de justificativa estavam os Srs. José Francisco das Neves e Ulisses Assad, Diretor Presidente e Diretor de Engenharia, ambos constantes do rol de responsáveis destas contas referentes ao exercício de 2008 da Valec;
	d) no Acórdão 1910/2012-TCU-Plenário, o Sr. José Francisco das Neves teve suas razões de justificativa apenas parcialmente acatadas, pois persistiram as seguintes irregularidades não elididas pelo arrazoado apresentado pelo gestor: contratação direta da empresa SPA mediante dispensa de licitação (emergência) , por meio do Contrato 18/05, com fundamento insubsistente, em dissonância com o art. 24, inciso IV, da Lei 8.666/1993 (irregularidade que adveio do TC Processo 007.060/2007-8, que, como mencionado, foi apensado aos autos do TC Processo 018.509/2008-9) ; e alteração do Contrato 10/02, celebrado junto à empresa SPA em 33,78%, em dissonância com o disposto no § 1º e com o § 2º do art. 65 da Lei 8.666/1993 (irregularidade também advinda do TC Processo 007.060/2007-8) (Peça 24, p. 48, dos autos do TC Processo 018.509/2008-9) ;
	e) quanto ao Sr. Ulisses Assad, então Diretor de Engenharia da Valec, suas razões de justificativa também foram apenas parcialmente acatadas, remanescendo consideradas como irregulares as condutas transcritas nos subitens 9.3.1 a 9.3.14 do Acórdão 1910/2012-TCU-Plenário, transcritos no Relatório precedente, que levaram à aplicação aos gestores envolvidos da multa prevista no art. 58, inciso II, da Lei 8.443/92, mantidas após recursos interpostos, conhecidos e não providos (Acórdão 672/2015-TCU-Plenário, relatoria do Ministro José Múcio) . Os Srs. José Francisco das Neves e Ulisses Assad, já recolheram as multas aos cofres públicos;
	f) o não acatamento pelo TCU de razões de justificativa, com a consequente aplicação de multa a responsáveis constantes do rol, pode ser transportada para o processo de prestação de contas anuais. Evidentemente sem a possibilidade de se repetir a proposta de aplicação de multa, pois seria uma situação de bis in idem. Portanto, para a proposta de mérito, não mais é necessário esperar o encerramento dos diversos processos de TCE em andamento, pois as contas dos responsáveis, Srs.  José Francisco das Neves e Ulisses Assad já podem ser consideradas definitivamente irregulares;
	g) quanto ao terceiro responsável do rol, o Sr. Francisco Elísio Lacerda, Diretor de Administração e Finanças da Valec, as suas contas devem ser consideradas regulares com ressalva, pois assim considerou a CGU em seu relatório de Gestão. Esse gestor não constou como responsável no TC Processo 018.509/2008-9, além de não ser responsável nos diversos processos de TCE instaurados à época, ao contrário de seus dois companheiros da Diretoria Executiva da Valec;
	h) em relação à gestão do o Sr. Francisco Elísio Lacerda, então Diretor de Administração e Finanças da Valec, o Certificado de Auditoria da CGU apontou como falhas a liberação de recursos no exercício de 2008 para convênios com impropriedades nas prestações de contas e falhas na otimização da gestão de recursos humanos;
	i) no que tange à análise da prescrição, entende que o sobrestamento dos autos não estaria entre as situações que podem suspender a prescrição, nos termos do Acórdão 1441/2016-TCU-Plenário, relatoria do Ministro Walton Alencar Rodrigues. Portanto, o lapso de tempo entre a ocorrência da possível irregularidade, que foi a ano da gestão correspondente a estas contas, 2008, sendo que a época desta análise é superior ao decêndio considerado no referido acórdão. Assim, entende não ser possível a aplicação de qualquer sanção aos responsáveis pelas falhas graves apontadas no relatório de auditoria da CGU.
8.	Assim, ante os argumentos resumidamente transcritos acima, a SeinfraPortoFerrovia propõe levantar o sobrestamento dos presentes autos, julgadas regulares com ressalvas as contas do Sr. Francisco Elísio Lacerda, dando-lhe quitação, julgar irregulares as contas dos Srs. José Francisco das Neves e Ulisses Assad, sem a aplicação de multas aos responsáveis, em virtude de que tal providência foi adotada por ocasião da prolação do Acórdão 1910/2012-TCU-Plenário, confirmada pelo Acórdão 672/2015, em sede recursal e destacando que as multas cominadas já foram recolhidas pelos responsáveis, conforme o Acórdão 2847/2017-TCU-Plenário, relatoria do Ministro Bruno Dantas, e o Acórdão 1970/2014-TCU-Plenário, relatoria Ministro André Luís de Carvalho.
9.	O Ministério Público junto a este Tribunal, à Peça 38, manifesta-se de acordo com a proposta da unidade técnica.
10.	Inicialmente, entendo que as razões para o sobrestamento desses autos não mais subsistem, devendo, portanto, o processo ter regular seguimento.
11.	Anuo às conclusões e encaminhamentos propostos pela SecexTCE, os quais contaram também com a concordância do Ministério Público junto a este Tribunal, cujos fundamentos adoto como minhas razões de decidir, sem prejuízo dos breves comentários que faço a seguir.
12.	Como visto no Relatório precedente, a presente Prestação de Contas refere-se ao exercício de 2008 da Valec, cujo julgamento não pôde ser levado a cabo em razão de diversos processos que a sobrestaram. 
40.	O Acórdão 1910/2012-TCU-Plenário, Relatoria do Ministro Valmir Campelo, no âmbito do TC Processo 018.509/2008-9, considerou que os Srs. José Francisco das Neves, Diretor Presidente, e Ulisses Assad, Diretor de Engenharia da Valec, não tiveram suas razões de justificativa totalmente acatadas, persistindo diversas irregularidades que levaram à aplicação de multa a ambos os responsáveis. A deliberação em questão já transitou em julgado, pois que os recursos interpostos já foram apreciados e ambos os responsáveis apenados já recolheram os valores estipulados para as multas. Além disso, o TC Processo 018.509/2008-9 já foi encerrado no TCU.
13.	Concordo com o argumento apresentado pela SeinfraPortoRodovia de que o recolhimento das multas não elide as condutas irregulares dos gestores, sendo que tais condutas que estão descritas no quadro constante do item 44 da instrução que abaixo transcrevo, têm efeitos sobre a proposta de julgamento para as contas de 2008 da Valec.
	a) Sr. José Francisco das Neves, Diretor Presidente, de 1/1/a 31/12/2008 - contratação direta da empresa SPA mediante dispensa de licitação (emergência) , por meio do contrato 18/05, com fundamento insubsistente, em dissonância com o art. 24, inciso IV, da Lei 8.666/1993 (TC Processo 007.060/2008-8) e alteração do contrato 10/02 (SPA) em 33,78%, em dissonância com o disposto no § 1º e com o § 2º do art. 65 da Lei 8.666/1993 (TC Processo 007.060/2008-8) ;
	b) Sr. Ulisses Assad, Diretor de Engenharia, de 1/1 a 31/12/2107 - elaboração de nota técnica relativa ao Edital 001/2007 (anexo 1, volume 4, fls. 921-931) com justificativas para exigências de ordem técnica restritivas à competitividade, violando a regra constitucional insculpida no art. 37, XXI, além do disposto no art. 3º, § 1º, inciso I, da Lei 8.666/1993 (TC Processo 018.509/2008-9) ; alteração do Contrato 10/2 (SPA) até o limite de 33,78%, em dissonância com o disposto no § 1º e § 2º do art. 65 da Lei 8.666/1993 (TC Processo 007.060/2007-8) ; contratação direta da empresa SPA mediante dispensa de licitação (emergência) no âmbito do Contrato 18/2005 com fundamento legal insubsistente, em dissonância com o inciso IV do art.24 da Lei 8.666/1993 (TC Processo 007.060/2007-8) ; realização de medição e pagamento dos serviços além das quantidades contratadas no âmbito do contrato do Contrato CT 010/02 (medições 17, 18 e 28) , infringindo o disposto no parágrafo único do art.60 da Lei 8.666/1993 e determinação deste TCU ínsita no item 9.1 do Acórdão 1319/2006-TCU-Plenário (TC Processo 007.060/2007-8) ; realização de medição e pagamento dos serviços além das quantidades contratadas no âmbito do Contrato CT 025/05 (medições 05, 06, 09, 10, 11, 13, 14, e 16) , infringindo o disposto no parágrafo único do art.60 da Lei 8.666/1993 e determinação deste TCU ínsita no item 9.1 do Acórdão 1319/2006-TCU-Plenário (TC Processo 070.060/2007-8) ; atesto de medições no Contrato 025/05 (SPA) em quantidades superiores às registradas nas memórias de cálculo dos fiscais de campo a exemplo dos serviços expressos nos itens 16.1.5, 16.1.6 e item 16.1.10, utilizados na passagem inferior em túnel NATM sob a rodovia estadual TO-424, em infração ao disposto nos arts. 62 e 63 da Lei 4.320/1964 (TC Processo 007.060/2007-8) ; atesto de medições no Contrato 025/05 (SPA) com especificações diferentes (mais onerosas) que as registradas nos relatórios dos fiscais de campo, a exemplo do ocorrido no item 18.2.2 (passagem sob a TO-424 Km 312+992) , onde foi medido concreto de 30 MPa em vez do concreto de 25 MPa, cujo preço é inferior, em infração ao disposto nos arts. 62 e 63 da Lei 4.320/1964 e item 9.1 do Acórdão 1319/2006-TCU-Plenário (TC Processo 007.060/2007-8) ; atesto de medições no Contrato 025/05 (SPA) para serviços não executados a exemplo das camisas de concreto (item 12.1.2.1.1) medidas nas fundações em estacas escavadas da ponte sobre o Rio Corrente, cujo método executivo não utiliza tais camisas, em infração ao disposto nos arts. 62 e 63 da Lei 4.320/1964 e item 9.1 do Acórdão 1319/2006-TCU-Plenário (TC Processo 007.060/2007-8) ; atesto de medições no Contrato 025/05 (SPA) em quantidades superiores às efetivamente executadas, a exemplo das medições de armaduras para a ponte sobre o Rio Corrente, em infração ao disposto nos arts. 62 e 63 da Lei 4.320/1964 (TC Processo 007.060/2007-8) ; atesto de medições no Contrato 025/05 (SPA) em quantidades superiores àquelas calculadas de acordo com as normas de medição e pagamento da Valec, especialmente quanto aos serviços expressos nos itens 12.4.2, 18.2.5, 16.1.7, 16.1.8 e 16.2.4, em infração ao disposto nos arts. 62 e 63 da Lei 4.320/1964 e item 9.1 do Acórdão 1319/2006-TCU-Plenário (TC Processo 007.060/2007-8) ; atesto de medições de serviços de estacas escavadas pelos preços das escavações de tubulão, no âmbito dos Contratos 010/02 (SPA) e 025/05 (SPA) , em infração ao disposto nos arts. 62 e 63 da Lei 4.320/1964 (TC Processo 007.060/2007-8) ; atesto de medições, no âmbito do Contrato 010/02 (SPA) , autorizando o pagamento de serviços medidos sem memória de cálculo detalhada, como os ocorridos na Ponte sobre o Rio Xupé, em infração ao disposto nos arts. 62 e 63 da Lei 4.320/1964 e item 9.1 do Acórdão 1319/2006-TCU-Plenário (TC Processo 007.060/2007-8) ; não realização do efetivo controle no item de "fornecimento de refeições" no âmbito dos Contratos 010/02 (SPA) e 025/05 (SPA) , no que se refere aos cupons de alimentação (café, almoço e jantar) distribuídos de maneira indiscriminada, inclusive para empresas terceirizadas de fiscalização/supervisão, além de deficiências nos controles relativas a: ausência de normas internas regulamentando distribuição dos vales refeições; ausência de recibos, comprovantes de entrega dos vales; distribuição de cupons de café e jantar para pessoal administrativo lotado na zona urbana; ausência de comprovação de vínculo empregatício (comprovação via carteira de trabalho, contracheque, relação de FGTS) de empregados das empresas supervisoras Vega e Concremat, infringindo o disposto nos art. 62 e 63 da Lei 4.320/64 quanto a garantia da regularidade na liquidação da despesa (TC Processo 007.060/2007-8) ; atesto da 14ª medição, no âmbito do Contrato 025/05 (SPA) , referente à passagem inferior sob a rodovia TO-424, onde as paredes externas da citada estrutura estariam com ferragens (armaduras) expostas em dissonância da especificação interna Valec 80-ES-000F-11-7000 e art. 62 e 63 da Lei 4.320/1964, no que se refere ao cobrimento mínimo de concreto estabelecido em norma (TC Processo 007.060/2007-8) ;
	c) Francisco Elísio Lacerda, Diretor de Administração e Finanças - liberação de recursos no exercício de 2008 para convênios com impropriedades nas prestações de contas, com inobservância ao contido na IN STN 01/97, referente a liberação de recursos para convênios e falhas na otimização da gestão de recursos humanos, quando da mudança da sede da Valec para Brasília, em desacordo com o previsto na Lei 11.772/2008.
14.	Por serem graves as irregularidades imputadas aos Srs. José Francisco das Neves e Sr. Ulisses Assad, e por não terem esses responsáveis apresentado argumentos capazes de afastá-las, acompanho a proposta constante dos pareceres precedentes, para que as contas desses responsáveis sejam julgadas irregulares.
15.	Da mesma forma que a unidade técnica, entendo que não há novos fundamentos para, no processo de contas, serem aplicadas novas multas a esses gestores, pois, de fato, configuraria-se situação de bis in idem.
17.	Quanto ao Sr. Francisco Elísio Lacerda, então Diretor de Administração e Finanças da Valec, embora considerando as falhas apontadas no Certificado de Auditoria da CGU, liberação de recursos no exercício de 2008 para convênios com impropriedades nas prestações de contas e falhas na otimização da gestão de recursos humanos (Peça 13) , este gestor não constou como responsável no TC Processo 018.509/2008-9, além de não ser responsável nos diversos processos de TCE instaurados à época, ao contrário de seus dois companheiros da Diretoria Executiva da Valec, assim, acompanho os pareceres no sentido de julgar regulares com ressalvas a suas contas.
18.	Quanto aos argumentos em relação à ocorrência de prescrição da pretensão punitiva, deixo de considerá-los, ante o fato de não estar sendo propostas multas para os responsáveis, em razão de atos de gestão tidos como irregulares e abrangidos por estas contas.
	Ante o exposto, VOTO no sentido de que o Tribunal adote a deliberação que ora submeto à apreciação deste Colegiado.
TCU, Sala das Sessões, em 19 de outubro de 2021.
AROLDO CEDRAZ 
Relator